臺灣臺東地方法院刑事判決　　　　　　　　　　　　　　九十三年度訴緝字第一號
　　公　訴　人　臺灣臺東地方法院檢察署檢察官
　　被　　　告　乙○○
　　指定辯護人　本院公設辯護人　甲○○
右列被告因偽造文書等案件，經檢察官提起公訴（八十八年度偵緝字第三○號），本
院判決如左：
    主  文
乙○○連續意圖供行使之用，而偽造有價證券，處有期徒刑參年陸月。偽造之「己○○」、「壬○○」、「戊○○」、「庚○○」、「癸○○」名義簽發之本票共計壹佰
貳拾張均沒收。
    事  實
一、乙○○因經濟困難，竟基於意圖為自己不法所有之概括犯意，於民國八十二年間
    ，召集每會金額新臺幣（下同）二萬元之互助會，採外標制，每月十日，在臺東
    縣臺東市○○路上之「七里坡」泡沫紅茶店開標，自任會首，並以實際上未參加
    互助會之己○○、壬○○、庚○○、戊○○、癸○○等五人之名義各參加一會互
    助會之詐術，先後召集丁○○（當時其以丙○○之名義參加，同時參加二會）等
    其他會員，致其等因陷於錯誤而均參加，乙○○遂於首會即八十二年三月十日起
    會時，分別向丁○○等人收取會錢，每會二萬元，因而詐得四十八萬元（扣除會
    首及實際上未參與之會員己○○等五人，即二十四會）；乙○○並基於偽造準私
    文書並持以行使之概括犯意，自第二會至第六會即同年四月十一日起至同年八月
    十日止，於每月十日開標時，先後以「己○○」、「壬○○」、「庚○○」、「
    戊○○」、「癸○○」等五人之名義在標單上偽造填寫其等五人姓名中之一字，
    分別代表參與競標之人，並填寫所欲競標之金額，而偽造依習慣足以表示其等參
    與互助會投標標取會款用意證明之準私文書，表示「己○○」等五人欲以標單上
    所載利息標取會款之意，再以此偽造之標單，提出行使得標，迨乙○○冒名得標
    後，旋基於意圖供行使之用而偽造有價證券之概括犯意，利用不知情之刻印店人
    員偽刻「己○○」、「庚○○」、「癸○○」、「戊○○」四人之印章各一枚，
    連續偽造如附表所示己○○、壬○○、庚○○、戊○○、癸○○等五人之本票各
    二十四紙，先後持向丁○○等其餘活會會員（扣除乙○○及假會員五人剩二十四
    會）行使，作為收取會款之擔保，而以上開詐術，使該等活會會員均陷於錯誤，
    均如數交付每會會款二萬元，使乙○○連續詐得二百四十萬元（二萬元乘以二十
    四人乘以五）。嗣於八十三年一月十日，丁○○以丙○○之名義標取該會後，乙○○迄未將會款收齊交付，丁○○屢經催討未果，乙○○復逃逸無蹤，丁○○至
    此始知受騙，乃將乙○○前所交付之本票悉數轉交丙○○，由丙○○具狀向臺灣
    臺東地方法院檢察署提出告訴。
二、案經丙○○訴請臺灣臺東地方法院檢察署檢察官偵查起訴。
    理  由
一、訊據被告乙○○對於其在右揭時、地自任互助會會首，召集上開互助會，並冒用
    實際上未參加互助會之己○○、壬○○、戊○○、庚○○及癸○○等人名義標取
    互助會後，偽刻渠等之印章共計四枚（未偽刻壬○○之印章），再以渠等五人之
    名義為發票人簽發本票各一紙（共計五紙），持向丁○○等其餘活會會員行使，
    以如數收取會款等情均供認不諱，且經告訴人丙○○於偵查中指訴甚詳；而己○○、壬○○、戊○○、庚○○等人實際上並未參加本件互助會，亦未同意或授權
    被告使用渠等名義標取互助會及簽發本票之事實，亦據證人己○○、壬○○、戊○○、庚○○分別於警詢中證述屬實，此有臺東縣警察局臺東分局九十一年十二
    月十六日信警刑字第○九一○○○一七九八六號函附警詢筆錄各一份在卷足憑，
    復有偽造之己○○、壬○○、戊○○、庚○○及癸○○等人名義所簽發之本票影
    本共計五紙附卷可資佐證。足徵被告自白之內容確與事實相符。至被告於本院審
    理時辯稱伊所召集之互助會係每會一萬元，且只有十五會云云，惟觀之告訴人所
    提出由被告所交付之本票影本，每張票面金額均為二萬元，此為被告所不否認，
    又被告於八十二年十月十日同一日以個人名義簽發本票二張，票面金額均為二萬
    元，此情亦與被告供稱案外人丁○○係以告訴人名義參加二會之情節相符，是本
    件互助會每會之金額為二萬元之事實，應無疑義；又依告訴人丙○○於偵查中陳
    稱：「（計幾會？）連會首三十會。」等語（見八十六年度偵字第一九八七號偵
    查卷第十六頁背面），衡情，參加互助會之人一般係針對與會首間之信賴關係，
    互助會只要按時進行，會員對於人數多寡尚無太多著墨，但會首負責互助會整體
    運作，會員人數多寡卻影響其會錢金額之高低，甚至延及日後賠償金額多寡，若
    有疑議，會員人數多對其反而不利，是就此部分，告訴人丙○○既僅針對被告積
    欠會款之部分爭執，並無誇大事實之必要，且相較於被告而言，其對於本件互助
    會會員人數多寡具有較低之利害關係，則其所述之真實性較高，應較為可採，故
    被告所辯互助會之金額與人數乙節尚難採信。本件事證明確，被告偽造有價證券
    、行使偽造準文書及詐欺取財等犯行，均堪認定，應依法論科。
三、按民間互助會之會員於紙張上書寫會員姓名及一定金額持以競標，依我國民間互
    助會之習慣，即表示該會員擬以該金額為標息參加競標，該標單即係刑法第二百
    二十條第一項所規定之以文書論之準私文書（最高法院八十九年度台上字第一三
    一九、第七一九九號判決意旨可供參照）。本件被告冒用被害人己○○、壬○○
    、庚○○、戊○○及癸○○等人名義偽造之標單冒標，又偽造發票人為己○○等
    五人之本票，復持以行使，並向丁○○等其餘活會會員詐取會款，核其所為，係
    犯刑法第二百十六條、第二百二十條第一項、第二百十條之行使偽造私文書罪、
    同法第二百零一條第一項之偽造有價證券罪及同法第三百三十九條第一項之詐欺
    取財罪。被告偽造被害人己○○等五人之署押，及偽造己○○、戊○○、庚○○
    及癸○○等四人之印章、印文等犯行，各為其等偽造準私文書及偽造有價證券之
    階段行為，而其等偽造準私文書之低度犯行，應為行使之高度犯行所吸收，至其
    等行使偽造有價證券之低度行為，則為偽造之高度行為所吸收，均不另論罪。被
    告偽造己○○等五人之本票各二十四張，其數行為各係於同時同地密切實施，且
    各侵害同一之法益，各個偽造行為之獨立性極為薄弱，依一般社會健全觀念，在
    時間差距上顯難以強行分開，應視為數個舉動之接續施行，屬接續犯。被告先後
    多次行使偽造準私文書、偽造有價證券及詐欺取財等犯行，均時間緊接，方法相
    同，所犯係構成要件相同之罪，各顯係基於概括之犯意反覆為之，均為連續犯，
    各依刑法第五十六條之規定論以一罪，並均加重其刑。被告所犯連續行使偽造準
    私文書罪、連續偽造有價證券罪及連續詐欺取財罪間，有方法結果之牽連關係，
    應從一重之連續偽造有價證券罪處斷。爰審酌被告之生活狀況、智識程度，因經
    濟困難始犯下本案，本院迨念其家境窘困，一再給予其機會，惟被告卻以各種理
    由一再逃避接受裁判，延宕訴訟，再參酌其詐取之金額高低、冒標及偽造本票之
    情節、且尚未與被害人達成和解及其犯後態度等一切情狀，量處如主文所示之刑
    ，以資懲儆。
四、末按沒收為從刑，應附屬於主刑，不生比較輕重之問題。是以行為後法律有變更
    者，僅關於沒收之規定有所修正時，不問其沒收部分之輕重如何，應依從新之原
    則，適用裁判時之新法。查被告犯罪後，刑法第二百零五條業已修正為「偽造、
    變造之有價證券、郵票、印花稅票、信用卡、金融卡、儲值卡或其他相類作為提
    款、簽帳、轉帳或支付工具之電磁紀錄及前條之器械原料及電磁紀錄，不論屬於
    犯人與否，沒收之」，於九十年六月二十日公布，同年六月二十二日施行，比較
    新舊法結果，無有利或不利之問題，依刑法第二條第一項前段應適用修正後之刑
    法第二百零五條規定，本件偽造之本票共計一百二十張（二十四張乘以五）雖未
    扣案，但尚無證據證明業已滅失，依上開說明，應適用裁判時即修正後之刑法第
    二百零五規定均予宣告沒收。又被告所偽造之「己○○」、「壬○○」、「戊○○」、「庚○○」、「癸○○」之署押及印文，均為被告所偽造之本票之部分內
    容，均毋庸另行宣告沒收。至被告偽造之標單及印章，固係被告所有供犯罪所用
    之物，惟均已遭被告丟棄，業據被告供明在卷，爰均不另為沒收之諭知。
據上論斷，依刑事訴訟法第二百九十九條第一項前段，刑法第二條第一項前段、第五
十六條、第二百十六條、第二百二十條第一項、第二百十條、第二百零一條第一項、
第三百三十九條第一項、第五十五條、第二百零五條，罰金罰鍰提高標準條例第一條
前段，判決如主文。
本案經檢察官辛○○到庭執行職務
中      華      民      國    九十三    年      三      月    二十四    日
                                  臺灣臺東地方法院刑事第二庭
                                      審判長法  官  蔡勝雄
                                            法  官  鄭峻明
                                            法  官  林卉聆
右正本證明與原本無異。
如不服本判決，應於判決送達後十日內向本院提出上訴狀。（須附繕本）
「切勿逕送上級法院」
                                            書記官  蘇  豫
中      華      民      國    九十三    年      三      月    二十五    日
附表
   ┌──┬───────┬─────┬────┬──────────┐
   │編號│發票日        │發票人    │票面金額│備註                │
   │    │              │          │        │                    │
  ├──┼───────┼─────┼────┼──────────┤
   │一  │八十二年四月十│己○○    │新臺幣（│票上載有己○○之印文│
   │    │一日          │          │下同）  │及署押各一枚        │
   │    │              │          │貳萬元  │                    │
   ├──┼───────┼─────┼────┼──────────┤
   │二  │同年五月十日  │壬○○    │貳萬元  │票上載有壬○○之署押│
   │    │              │          │        │一枚                │
   ├──┼───────┼─────┼────┼──────────┤
   │三  │同年六月十日  │庚○○    │貳萬元  │票上載有庚○○之印文│
   │    │              │          │        │及署押各一枚        │
   ├──┼───────┼─────┼────┼──────────┤
   │四  │同年七月十日  │戊○○    │貳萬元  │票上載有戊○○之印文│
   │    │              │          │        │及署押各一枚        │
   ├──┼───────┼─────┼────┼──────────┤
│五  │同年八月十日  │癸○○    │貳萬元  │票上載有癸○○之印文│
   │    │              │          │        │及署押各一枚        │
   └──┴───────┴─────┴────┴──────────┘
本案論罪科刑法條摘要：
中華民國刑法第二百二十條第一項
在紙上或物品上之文字、符號、圖畫、照像，依習慣或特約，足以為表示其用意之證
明者，關於本章及本章以外各罪，以文書論。
中華民國刑法第二百一十條
偽造、變造私文書，足以生損害於公眾或他人者，處五年以下有期徒刑。
中華民國刑法第二百一十六條
行使第二百十條至第二百十五條之文書者，依偽造、變造文書或登載不實事項或使登
載不實事項之規定處斷。
中華民國刑法第二百零一條第一項
意圖供行使之用，而偽造、變造公債票、公司股票或其他有價證券者，處三年以上十
年以下有期徒刑，得併科三千元以下罰金。
中華民國刑法第三百三十九條第一項
意圖為自己或第三人不法之所有，以詐術使人將本人或第三人之物交付者，處五年以
下有期徒刑、拘役或科或併科一千元以下罰金。
中華民國刑法第二百零五條
偽造、變造之有價證券、郵票或印花稅票及前條之器械原料，不問屬於犯人與否，沒
收之。
